【裁判字號】    96,上易,1101
【裁判日期】    970116
【裁判案由】    詐欺
【裁判全文】
臺灣高等法院高雄分院刑事判決        96年度上易字第1101號
上  訴  人  臺灣屏東地方法院檢察署檢察官
被      告  乙○
上列上訴人因被告詐欺案件，不服臺灣屏東地方法院95年度易字
第753 號中華民國96年9 月18日第一審判決（起訴案號：臺灣屏
東地方法院檢察署91年度偵字第5764號），提起上訴，本院判決
如下：
    主  文
上訴駁回。
    理  由
一、公訴意旨略以：被告乙○前係台證綜合證券股份有限公司東
    港分行（以下簡稱台證東港分行，設屏東縣東港鎮○○路○
    段130 號地下室1 樓，現已裁撤）之助理營業員（已於民國
    88年5 月24日離職），緣告訴人甲○○於民國89年3 月間初
    涉股市，透過友人之介紹認識被告乙○，被告乙○以台證東
    港分行營業員自居，告訴人甲○○不察乃委託被告乙○代為
    操作其至台證東港分行買賣股票之相關事宜。詎被告乙○竟
    意圖為自己不法之所有，並基於概括之犯意，連續為下列行
    為：
（一）於89年3 月間，被告乙○至屏東縣東港鎮○○路160 號告
      訴人甲○○住處，以有利可圖為由，向告訴人甲○○推銷
      以每股新台幣（下同）108 元之價格，購買利碟公司未上
      市之股票（股條）4 張（共4 千股），另外還贈送2 張股
      票（股條），告訴人甲○○不疑有詐，乃於89年3 月27日
      ，至彰化銀行東港分行其08156 —000 帳號領出30萬元，
      加上家中現金13萬2000元，合計43萬2000元交予被告乙○
      ，惟被告乙○實際上並未購買該未上市股票（股條），竟
      將該筆款項納入私囊花用，告訴人甲○○事後始悉受騙，
      致受有損害。
（二）於89年9 月21日，被告乙○以急用為由，欲向告訴人甲○
      ○借貸200 萬元，告訴人甲○○不疑有詐，然徵詢其夫之
      意見後，僅先允借被告乙○100 萬元，告訴人甲○○乃於
      當日自其於台灣中小企業銀行東港分行000-00-00000-0號
      帳戶領出97萬元，再以家中現金3 萬元，合計100 萬交付
      被告乙○，另被告乙○於同年月28日，再向告訴人甲○○
      借貸50萬元，告訴人甲○○自上開帳戶領出54萬元，預先
      扣除1 個月利息3 萬元外，實交47萬元予被告乙○，其餘
      留供己用，被告乙○則言明數日後歸還上述借款，詎屆期
      被告乙○未依約歸還，告訴人甲○○始悉受騙，致受有損
      害（被告乙○至91年6 月15日止已歸還40萬元，尚欠110
      萬元）。
（三）於89年12月間某日，被告乙○以告訴人甲○○之前融資購
      買之中環、茂矽、錸德、明電等四家公司股票遽跌為由，
      向告訴人甲○○表示須補差額120 萬元，告訴人甲○○因
      工作繁忙，不疑有詐，乃委託被告乙○自其上開台灣中小
      企業銀行東港分行帳戶代領120 萬元支付，被告乙○遂於
      89年12月18 日 ，自告訴人甲○○上開銀行帳戶轉帳120
      萬元，至其夫林國勝於上開銀行000-00-00000-0號帳戶內
      ，以供自己使用，告訴人甲○○事後再收到台證東港分行
      補足差額之通知，旋向該公司查詢，始悉該120 萬元遭被
      告乙○挪用之事，致受有損害（惟被告乙○事後已償還此
      120 萬元）。
（四）於90年2 月21日晚上某時，在屏東縣東港鎮○○路160 號
      ，被告乙○以其夫林國勝具有藥劑師資格，欲至大陸投資
      高科技西藥，日後將有厚利為由，邀請告訴人甲○○合夥
      投資10 0萬元，告訴人甲○○不疑有詐，惟因其當時經濟
      欠豐，僅同意投資30萬元，乃於翌日即22日，自上開台灣
      中小企業銀行東港分行帳戶領出27萬元交予被告乙○，另
      以被告乙○之前所欠3 萬元折抵，合計30萬元，惟事後告
      訴人甲○○得悉林國勝並未至大陸投資西藥，欲向被告乙
      ○索還上述30萬元均無著，始悉受騙，致其受有損害。
      因認被告乙○涉犯刑法第339 條第1 項之詐欺取財罪嫌云
      云。
二、按犯罪事實應依證據認定之，無證據不得認定犯罪事實；又
    不能證明被告犯罪者，應諭知無罪之判決，刑事訴訟法第
    154 條第2 項、第301 條第1 項分別定有明文。再按刑事訴
    訟法第161 條已於民國91年2 月8 日修正公佈，其第1 項規
    定：檢察官就被告犯罪事實，應負舉證責任，並指出證明之
    方法。因此，檢察官對於起訴之犯罪事實，應負提出證據及
    說服之實質舉證責任。倘其所提出之證據，不足為被告有罪
    之積極證明，或其指出證明之方法，無從說服法院以形成被
    告有罪之心證，基於無罪推定之原則，自應為被告無罪判決
    之諭知，最高法院著有92年台上字第128 號刑事判例可資參
    照。
三、公訴人認被告乙○涉犯詐欺取財罪嫌，係以告訴人甲○○、
    證人即告訴人之夫許添燧、證人即被告之夫林國勝、證人楊
    秀雲、陳秀卿、徐崇華、劉義弘之證述，及台灣中小企業銀
    行東港分行回函2 份、告訴人台灣中小企業銀行東港分行存
    摺明細表、被告之台證東港分行名片等為其主要論據。訊據
    被告乙○堅決否認有何詐欺取財之犯行，辯稱：我沒有詐騙
    甲○○，沒有向甲○○推銷購買利碟公司未上市股票，沒有
    向甲○○表示以融資購買之股票需補差額，也沒有向甲○○
    表示合夥到大陸投資高科技西藥；我只有向甲○○借款2 次
    ，共計180 萬元，其中1 次借款150 萬元，月息2 分，先預
    扣利息，所以甲○○只給我147 萬元，其中120 萬元，甲○
    ○拿台灣中小企業銀行東港分行000-00-00000-0號帳戶提款
    單讓我去領，我遂轉帳至我先生上開銀行帳戶內，另在甲○
    ○家中拿得現金27萬元；後來因我投資股票被套牢，才在90
    年間又向甲○○借款30萬元，預扣利息，甲○○實際交給我
    27萬元等語。
四、經查：
（一）證人即告訴人甲○○，及證人即告訴人之夫許添燧固均於
      原審審理中具結供證：89年3 月間有委託被告買利碟未上
      市股票，被告是至我經營之機車店內取走43萬2 千元的等
      語。惟經詰問證人甲○○，係何時發現被告未幫其購買利
      碟未上市股票乙節，證人甲○○先證稱：是89年10月我收
      到融資補繳差額通知時，要求用利碟股票補融資，才知道
      被告沒有幫我買等語（見原審卷第32頁），嗣經原審質問
      89 年10 月即已發現被告未幫其買利碟未上市股票，何以
      89年12月還放心委託被告幫其提款補繳融資差額？證人甲
      ○○方改稱：是90年4 、5 月以後才知道的等語（見原審
      卷第33頁背面、第34頁），證人許添燧則證稱：是因做機
      車生意要現金週轉，我們沒有錢，要賣利碟股票時才發現
      等語（見原審卷第35頁），證人2 人就此重要情節供證不
      一，顯有可疑。再衡諸常情，委託他人購買未上市股票，
      理應會於購買後要求交付該未上市股票之憑證，何以告訴
      人於89年3 月購買後時隔數月皆未為聞問，亦有違常情，
      是告訴人及證人許添燧上開證述實有可疑。
（二）證人甲○○復於原審審理時證稱：是收到偵查卷第28頁之
      催繳融資差額通知，才拿提款條請被告領120 萬元去補繳
      差額，後來台證公司又寄通知單要我補繳，我才發現錢沒
      有補進去等語（見原審卷第32頁）。然稽之上開催繳融資
      差額通知，其催繳日期係89年10月16日，並限期89年10月
      18日前補繳（見偵查卷第28頁），證人徐崇華亦於原審審
      理中證稱：催繳差額通知寄出後，當天起算第4 天若維持
      率不足，就會斷頭賣出股票等語（見原審卷第38頁），是
      證人既於89年10月16日即已接獲催繳融資差額之通知，何
      以遲於89年12月18日才委請被告提領補繳該筆融資差額（
      此有證人甲○○之上開臺灣中小企業銀行存摺明細在卷可
      稽，見偵查卷第234 頁）？顯違一般融資補繳常規。證人
      甲○○又證稱：收到該補繳通知時，我沒有錢，是向彰化
      銀行借款後才有錢補繳等語（見原審卷第32頁），惟稽之
      上開臺灣中小企業銀行存摺明細，其於89年10月16日收受
      補繳通知時，該銀行帳戶內尚有存款130 萬4 千餘元（見
      偵查卷第233 頁），足以支付上開補繳款項111 萬7 千元
      ，更足徵證人甲○○之證言並非真實。再者，原審向台證
      綜合證券股份有限公司屏東分公司函查結果，該公司東港
      分公司因合併、搬遷因素，導致所保存之資料有所散落，
      故查無89年間寄發融資差額通知予甲○○之追繳函文資料
      ，有該分公司96年6 月29日台證（96）總發文字第000324
      號函附卷可憑，亦難佐認證人甲○○另有收受其他催繳融
      資差額通知之事實。至證人劉義弘於偵查及原審審理中固
      均供證：告訴人有到銀行來爭執其存款為何被領走，我有
      去了解，告訴人向我說錢被轉到別人的戶頭等語（見偵查
      卷第164 頁，原審卷第36頁），證人陳素卿亦於原審證稱
      ：告訴人有說她沒空，將存摺、印章交給被告，後來被被
      告領走等語（見原審卷第36頁背面），然均係聽聞自告訴
      人片面之詞，自難據此即為不利於被告之認定。
（三）90年5 月3 日被告與證人徐崇華，同至告訴人經營之機車
      行，與告訴人及其夫許添燧商談解決本件債務糾紛等情，
      為渠等所不爭執。而被告業已清償告訴人160 萬元，分別
      係於90年5 月17日、同年月21日、同年6 月19日、同年月
      28日匯款50萬元、10萬元、50萬元、10萬元至告訴人上開
      臺灣中小企業銀行帳戶，及於90年12月15日、91年4 月20
      日、91年6 月15日各以支票清償20萬元、10萬元、10 萬
      元等情，業據證人即告訴人甲○○證述明確，並有其上開
      臺灣中小企業銀行存摺明細在卷可稽（見偵查卷第238 、
      239 頁）。是於90年5 月3 日商談當時，被告尚未償還任
      何款項予告訴人，何以告訴人僅要求被告開立150 萬元之
      本票作為擔保（見偵查卷第27頁、原審卷第88頁）？原審
      亦以此詰問告訴人，其證稱：因為120 萬元部分，被告說
      要還，另利碟及30萬元投資部分，與台證證券公司無關，
      徐崇華說他不管，150 萬元部分，徐崇華說要幫伊監督償
      還，所以才開立本票等語（見原審卷第82頁）。然被告堅
      詞否認上情，證人徐崇華於偵查中具結供證：90年5 月3
      日我基於服務客戶的立場，本意是要協調，當時乙○有承
      認向甲○○借錢，實際金額不記得，各說各話；（問：你
      當時有叫乙○要歸還甲○○融資120 萬元部分？是否分2
      期給付？）我沒有印象等語（見偵查卷第284 、285 頁）
      ，於原審審理中亦當庭對質證稱：我是基於善意才與被告
      前往處理，甲○○所說的和當天事實不符等語（見原審卷
      第82頁）。而依卷附告訴人提呈之當日錄音，經原審勘驗
      之譯文所示（見原審卷第42-1頁），亦無法看出有告訴人
      所證述之上開情事。再者，當時被告與告訴人就債務金額
      已爭執甚久，衡諸一般社會常情，若要開立本票作為擔保
      ，應會就債務全額開立本票擔保，不會僅就債務之部分金
      額開立本票作為擔保，況被告早於88年5 月24日即已離開
      台證綜合證券股份有限公司（有該公司函文在卷可稽，見
      偵查卷第139 頁），證人徐崇華自無權監督其償還債務。
      足認證人甲○○所證上情，並不足採。
（四）證人許添燧固於偵查及原審審理中，附和證人即告訴人甲
      ○○之證言，證稱：被告確有向告訴人佯稱借款150 萬元
      、補繳融資差額120 萬元及詐騙投資30萬元等情，然其係
      甲○○之配偶，所證已不免有偏頗之虞，且證人甲○○所
      證復有上開不合常情之處，本院因認證人許添燧之證言亦
      不足採。雖證人甲○○復提出其臺灣中小企業銀行存摺明
      細證明其所言為真，然該明細僅能證明其於上開時間確有
      提領相當之金額，並不足佐認確係用於其所證述之購買利
      碟公司未上市股票、補融資購買股票之差額、合夥到大陸
      投資高科技西藥等用途，亦難認被告有何施用詐術之犯行
      。
（五）綜上所述，公訴人所提出之證據，或證明方法，並無從說
      服本院形成被告有罪之心證，且復查無積極證據足資認定
      被告確有公訴人所起訴之上開詐欺取財犯行，被告被訴詐
      欺取財罪自屬不能證明。
五、原審因而以不能證明被告犯詐欺取財罪，而為被告無罪之諭
    知，核無違誤；檢察官循告訴人具狀請求上訴意旨，猶執前
    詞，指摘原判決不當，為無理由，應予駁回。
據上論斷，應依刑事訴訟法第368 條，判決如主文。
本案經檢察官陳宗吟到庭執行職務。
中    華    民    國    97    年    1     月    16    日
                  刑事第九庭  審判長法  官  莊秋桃
                                    法  官  范惠瑩
                                    法  官  陳  箐
以上正本證明與原本無異。
不得上訴。
中    華    民    國    97    年    1     月    16    日
                                    書記官  張宗芳


司法院資訊處製作；財團法人民間司法改革基金會備份。
